臺灣高等法院臺南分院刑事判決　　　　 96年度上易字第220號
上　訴　人　臺灣嘉義地方法院檢察署檢察官
被　　　告　甲○○
上列上訴人因被告妨害名譽案件，不服臺灣嘉義地方法院九十五
年度易字第三八一號中華民國九十六年二月六日第一審判決（起
訴案號：臺灣嘉義地方法院檢察署九十四年度偵字第六一五九號
），提起上訴，本院判決如下：
    主  文
上訴駁回。
    理  由
一、公訴意旨略以：被告甲○○係嘉義市○○路六○九號「裕芳
    銀樓」負責人，與嘉義市○○路六四七號「吉利銀樓」負責
    人乙○○，因白金買賣致生嫌隙。嗣甲○○得悉「吉利銀樓
    」持有台南市「金銀珠寶商業同業工會」內容不實函文（發
    文日期九十二年六月十六日南市金商濱字92-041號）給至該
    店不特定顧客觀看，致其聲譽受損，甲○○為查得該項事證
    ，乃請方籌養、張雅慈二人佯裝顧客，至「吉利銀樓」詢問
    白金飾品，嗣於九十二年十一月二日下午四時許，方籌養、
    張雅慈二人，至吉利銀樓詢問，店員薛楓齡果然出示上揭函
    文，給予方籌養、張雅慈觀看。方籌養即通知甲○○進入吉
    利銀樓，自張雅慈手中拿走該函，斯時甲○○一時氣憤，竟
    基於公然侮辱犯意，於「吉利銀樓」，出言對乙○○辱罵：
    「幹你娘，給你娘來這套（台語）」等語。因認被告甲○○
    涉犯刑法第三百零九條第一項公然侮辱罪嫌云云。
二、按無證據能力、未經合法調查之證據，不得作為判斷依據，
    刑事訴訟法第一百五十五條第二項定有明文，蓋刑事審判基
    於憲法正當法律程序原則，對於犯罪事實認定，採證據裁判
    及自白任意性等原則。刑事訴訟法據以規定嚴格證明法則，
    必須「具證據能力之證據」，經合法調查，使法院形成該等
    證據已足證明被告犯罪確信心證，始能判決被告有罪（釋字
    五八二號參照）。次按犯罪事實應依證據認定之，無證據不
    得認定犯罪事實，刑事訴訟法第一百五十四條第二項定有明
　　文。故事實認定，應憑證據，如未能發現相當證據，或證據
　  不足以證明，自不能以推測或擬制方法，以為裁判基礎。而
    認定不利於被告事實，須依積極證據，苟積極證據就被告有
    罪未達無庸置疑之地步，而不足為不利於被告事實認定時，
    即應為有利於被告認定（三十年上字第八一六號、四十年台
    上字第八六號判例參照）。又告訴人之告訴，係以使被告受
    刑事訴追為目的，是其陳述是否與事實相符，仍應調查其他
    證據以資審認（五十二年台上字第一三○○號判例參照）。
    是以告訴人之指訴，為證據方法，必其指訴，無有瑕疵，且
    查與事實相符，始得資為判決基礎（七十九年台上字第三九
    二三號判決參照）。再刑事訴訟法第一百六十一第一項規定
    ：檢察官就被告犯罪事實，應負舉證責任，並指出證明方法
    。因此，檢察官對於起訴犯罪事實，應負提出證據及說服實
    質舉證責任。倘其所提出證據，不足為被告有罪積極證明，
    或其指出證明方法，無從說服法院以形成被告有罪心證，基
    於無罪推定原則，自應為被告無罪判決諭知（九十二年台上
    字第一二八號判例參照）。
三、證據能力部分：
  (一)本件告訴人乙○○、證人薛安淇、鄒序輝、薛楓齡、張雅慈
    、洪慧藍於檢察事務官詢問、檢察官訊問時證詞、台灣嘉義
    地方法院九十三年簡上字第二六五號案件九十四年一月七日
    勘驗筆錄，雖均屬被告以外之人審判外陳述，然被告及檢察
    官於原審時，對上開供述之證據能力均未異議，且前述證據
    復無顯不可信情況，本院審酌採納該等傳聞證據，無礙被告
    於程序上彈劾詰問權利，認上開證據合於刑事訴訟法第一百
    五十九條之五第二項規定，均有證據能力，合先敘明。
  (二)另被告抗辯稱，檢察事務官九十二年十一月廿五日詢問筆錄
    關於：（對告訴人所說有何意見？），告訴人一直罵我，我
    有罵三字經，但我是對著窗戶講，我很生氣，但我不是要罵
    告訴人，我是罵幹你娘，跟老娘來這套，我是因告訴人拿那
    張文件給客人看，很生氣，所以我才會這麼罵等語（詳一三
    三六號發查卷十二頁），該等記載係不實等情云云。
  1.按刑事訴訟法第一百條之一第一項規定訊問被告，應全程連
    續錄音；必要時，並應全程連續錄影；但有急迫情況且經記
    明筆錄者，不在此限。同條第二項亦規定，筆錄內所載之被
    告陳述與錄音或錄影內容不符者，除有前項但書情形外，其
    不符部分，不得作為證據。同法第一百條之二亦規定，司法
    警察官或司法警察詢問犯罪嫌疑人時，準用同法第一百條之
    一規定。其立法目的，在於建立訊問筆錄公信力，並擔保訊
    問程序之合法正當；亦即在於擔保犯罪嫌疑人對於訊問之陳
    述，係出於自由意思及筆錄所載內容與陳述相符。故審理事
    實之法院，遇有被告抗辯其未有如詢問筆錄所載之陳述時，
    應先調取該詢問過程之錄音或錄影帶，加以勘驗，以判斷該
    筆錄所載被告之陳述得否作為證據（九十二年台上字第一一
    六九號判決參照）。蓋刑事訴訟法第一百條之一第一項規範
    意旨，應係對國家偵審機關於訊問被告時賦予全程錄音錄影
    義務，以監督國家偵審機關是否依法定程序以進行訊問程序
    ，如此不但可遏止違法不當訊問，甚且有助於提高訊問筆錄
    正確性及訊問程序公正性，因而本條規定應非僅係在擔保筆
    錄內容正確性而已，甚亦有確保訊問程序合法性目的，是以
    除國家偵審機關違反正確製作筆錄義務外（例如因故意、過
    失甚或恣意，致訊問筆錄內所載被告陳述與錄音內容不符）
    ，即便是訊問程序因國家偵審機關違反錄音義務而不合法時
    ，亦應有本條適用。
  2.查本件遍查全案卷宗，並未發現有關九十二年十一月廿五日
    檢察事務官詢問時錄製光碟或錄音帶，則檢察事務官於當日
    詢問時是否依法錄音、錄影，已非無疑。公訴人又未能證明
    當時有何急迫情事，導致無法錄音或錄影。是上開詢問程序
    是否遵守刑事訴訟法第一百條之一第一項規定，難謂無疑。
  3.經原審向台灣嘉義地方法院檢察署資訊室查詢結果，該署資
    訊室表示，因無法長期保存錄音檔，且承辦股書記官亦不負
    責保管，致本件無法調取該錄音資料，有原審刑事案件審理
    單在卷足憑（詳原審卷十九頁）。且亦無法證明原詢問檢察
    事務官，於詢問時是否未依規定錄音，因公訴人已無法提出
    詢問時錄音帶或光碟，以供勘驗，本院自無從判斷筆錄內所
    載被告陳述，與錄音內容是否相符。況在場證人鄒序輝於九
　  十三年一月廿九日檢察官訊問時結證稱：當時是聽到被告說
    「給你娘來這套」等語（詳一一七號他字卷十一頁）。證人
    張雅慈於原審九十三年簡上字第二五六號案件審理時亦供稱
    ：被告是對著公文，自言自語說「給你娘來這套」等語（詳
    同上卷五五頁）。則依上證人證詞，則顯與九十二年十一月
    廿五日詢問筆錄記載，被告有坦承罵「幹你娘」情節相反。
  4.又上開九十二年十一月廿五日詢問筆錄簽名處，於筆錄第三
    頁（詳一三三六號發查卷十三頁），與被告自白罵三字經：
    「幹你娘」等文字，係記載於第二頁（詳同上卷十二頁），
    非在同一紙上。是被告簽名時，是否有確實閱覽筆錄，而知
    悉筆錄內容，亦難認定。況被告有無自白，屬對其利益有重
    大關係事項，自應詳為調查。殊不能僅因被告曾在該筆錄簽
    名，即採為判斷依據（八十八年台上六七五二號判決參照）
    。因此，自不能單憑被告曾於筆錄簽名，即遽認被告曾為如
    此自白，否則立法者何須另增訂刑事訴訟法第一百條之一規
    定，以建立訊問筆錄公信力，並擔保訊問程序合法正當，並
    確保自白任意性。
  5.參酌在場證人鄒序輝、張雅慈，與告訴人乙○○、證人薛安
    淇、薛楓齡、洪慧藍等人，對被告當時是說：「幹你娘，給
    你娘來這套」或說「給你娘來這套」，有不同證述，而上開
    語詞台語發音，極為相近，則被告有無於九十二年十一月廿
    五日檢察事務官詢問時自白辱罵三字經（即幹你娘）攸關其
    在訴訟上防禦權，且本件為公然侮辱罪，犯罪所生危害非鉅
    ，告訴人與被告又屬對立雙方，如詢問時未能確實錄音存證
    ，極易產生，日後當事人否認筆錄記載，致無從查證情形。
  6.另按錄音係單純機械操作，能忠實反應說話者確實用語，與
    筆錄含有製作者取捨判斷不同，因此刑事訴訟法第一百條之
    一第二項始規定，筆錄內所載被告陳述與錄音或錄影內容不
    符者，除有前項但書情形外，其不符部分，不得作為證據。
    準此，訊問時若完全未錄音，既難認合於刑事訴訟法第一百
    條之一第一項規定，而可據此認定國家偵審機關未盡錄音義
    務，其違反法定程序質與量，應難認與筆錄內所載被告陳述
    與錄音內容不符該情節不同。況本件公訴人並未舉證證明該
    被告自白任意性及筆錄記載正確性，或有同條項但書所載急
    迫情形，本院自難逕採被告於九十二年十一月廿五日詢問筆
    錄，作為論罪依據。
  7.綜上所述，九十二年十一月廿五日檢察事務官詢問筆錄，既
    未經錄音，又無其他證據得以補強被告於檢察事務官詢問時
    供述係出於任意性，且與事實相符，則被告於九十二年十一
    月廿五日詢問筆錄，自難認有證據能力。
四、公訴意旨認：被告甲○○涉犯刑法第三百零九條第一項公然
    侮辱罪嫌，無非以：告訴人乙○○、證人薛楓齡、鄒序輝、
    洪慧蘭證詞，告訴人提出現場錄影ＶＣＤ、原審九十三年簡
    上字第二六五號案件勘驗上開光碟筆錄及被告於九十二年十
    一月廿五日（起訴書誤為九十二年十二月四日）檢察事務官
    詢問時，坦承有罵三字經：「幹你娘，給你娘來這套」等語
    ，為其主要論據。然訊據被告甲○○固承認於上揭時地在場
    ，但堅決否認有公然侮辱犯行，辯稱：其並未以「幹你娘」
    言詞，辱罵告訴人乙○○等語。經查：
  (一)告訴人乙○○於檢察事務官詢問、檢察官偵訊及原審固指稱
    ：被告於九十二年十一月二日下午四時許，進入其所經營「
    吉利銀樓」，先搶店員薛楓齡提供給顧客觀看臺南市珠寶同
    業公會函文，並以三字經對伊辱罵「幹你娘」等語（詳一三
    三六號發查卷十二頁、一一七號他字卷二一頁、原審九十六
    年一月廿三日審判筆錄）；且證人薛楓齡於檢察官訊問、原
    審九十三年嘉簡字第八四四號案件調查及本案審理時、薛安
    淇於檢察官事務官詢問時、洪慧蘭於原審九十三年簡上字二
    六五號案件審理時均證稱：被告於上開時地辱罵「幹你娘」
    等語（詳一一七號他字卷三四頁、二號調他卷二八頁、六一
    五九號偵查卷十九至二十頁、八四四號調字卷一九頁、原審
    九十六年一月廿三日審判筆錄、一三三六號發查卷十八頁、
    同上卷六○頁）。惟告訴人與被告均為銀樓業者，告訴人開
    設吉利銀樓，被告開設裕芳銀樓，均位於嘉義市，雙方在事
    業經營上，本屬競爭關係，又因白金買賣發生糾紛在先等情
    ，業據被告供明，且為告訴人所不爭，並有臺南市金銀珠寶
    商業同業公會九十二年六月十六日南市金商濱字第九二○四
    一號函在卷可憑（詳一三三六號發查卷二四至二六頁）。而
    證人薛安淇、薛楓齡為告訴人女兒，又受僱於告訴人，證人
    洪慧藍亦受僱於告訴人，渠等與告訴人利害關係，自難期待
    為公正陳述。是渠等證詞，存有偏頗，尚難遽加採信。
  (二)況告訴人於九十二年十一月廿五日檢察事務官詢問時指稱：
    被告以三字經罵我「幹你娘」等語（詳一三三六號發查卷十
    二頁），於原審審理時又指稱：被告先跟小姐起爭執，後來
    她走到我面前罵我「老娘、幹你娘」等語（詳原審筆錄）；
    證人薛安淇於九十二年十二月四日檢察事務官詢問時證稱：
    被告走進店裡就尖叫，接下來就罵「幹你娘」，老娘忍妳很
    久了等語（詳上開卷十八頁）；證人薛楓齡於九十三年三月
    廿四日、同年五月十四日檢察官訊問時證稱：被告指著我老
    闆娘即告訴人罵「幹你娘」二次，被告站在自動門那邊罵一
    下下而已（詳一一七號他字卷三四頁、二號調他卷二八頁）
    。依上證人證詞觀之，被告辱罵三字經次數，應僅一至二次
    。然證人薛楓齡隨後於原審九十三年嘉簡第八四四號案件調
    查時、臺灣嘉義地方法院檢察署檢察官九十四偵字第六一五
    九號案件檢察官訊問時、原審九十六年一月廿三日審理時卻
    改稱：被告當場罵三字經，罵很多次，先在我面前罵三字經
    ，又走到告訴人面前罵三字經等語（詳六一五九號偵查卷二
    十頁、原審八四四號審理卷二十頁、原審九十五年一月廿三
    日審判筆錄）。查證人薛楓齡為本件發生時，提供上開臺南
    市金銀珠寶公會函文，給顧客張雅慈觀看售貨小姐，被告開
    始時站在證人薛楓齡面前等情，有監視錄影翻拍照片在卷可
    參（詳一三三六號偵查卷六頁）。證人薛楓齡對被告進入銀
    樓後狀況應知之甚詳，竟與告訴人及證人薛安淇對被告辱罵
    三字經次數為不一致證述，且證人薛楓齡先後證述不符，渠
    等證詞是否屬實或有誇大渲染，自令人生疑。
  (三)又被告辯稱，當時在吉利銀樓是說「給你娘來這套」，告訴
    人聽錯了等情（詳一三三六號偵查卷一八頁、原審八四四號
    審理卷十九至二十頁、二六五號審理卷四三頁）；證人鄒序
    輝即當時在「吉利銀樓」購物顧客，於檢察官訊問及原審簡
    上字第二六五九號案件審理時均稱：被告當時是說「給你娘
    來這套」，不是說「幹你娘來這套」等語（詳一一七號他字
    卷十一至十二頁，原審上開卷四六至四八頁），證人張雅慈
    於原審九十三簡上字第二六五九號案件審理時亦證稱：被告
    當時邊看公文邊罵「給你娘來這套」，告訴人說被告在罵她
    ，雙方就起爭執等語（詳上開卷五五頁）。其中證人鄒序輝
    為當時在場購買飾品顧客，與被告不相識，與告訴人亦無利
    害關係，乃因本件發生後，至被告經營銀樓遭被告認出後，
    被告請其出庭作證等情，業據證人鄒序輝證述明確（詳一一
    七號他字卷十一頁、原審二六五九號審理卷四七至四八頁）
    。證人鄒序輝雖於檢察官九十三年四月五日偵訊時證稱：當
    天有聽到被告罵人，不知道他臉朝哪邊等語（詳一一七號他
    字卷五三頁）。然所謂「罵人」內容究竟如何？或僅是大聲
    說話？論理上不能僅以被告有罵人，即推論被告是對告訴人
    辱罵「幹你娘」。是應以證人鄒序輝先前較為明確證述為可
    信。尚難以該部分證詞，即推論證人鄒序輝證述被告有辱罵
    「幹你娘」三字經情節。再者，台語「幹你娘來這套」與「
    給你娘來這套」在發音極為接近，聽聞者如主觀上，認定被
　　告有出言辱罵意思時，極易將「給你娘來這套」聽成「幹你
    娘來這套」。而證人鄒序輝與告訴人及被告雙方均無利害關
    係，立場上較不致偏頗。是其證稱被告當時係說「給你娘來
    這套」證詞，應屬可採。
  (四)況告訴人提出現場監視錄影光碟經原審於九十三年簡上字第
    二六五號案件勘驗結果認：當時有三、四名客人，在吉利銀
    樓，方籌養、張雅慈進入店內，先與一名女店員交涉，後又
    與告訴人薛楓齡交涉，十六時十三分廿九秒鄒序輝進入，十
    六時十七分廿秒甲○○進入店內取走函文，看函文又向後退
    ，面對者為告訴人薛楓齡，影片中可看出甲○○嘴巴有動作
    ，之後在店內走來走去，一度面對乙○○又離開，此光碟並
    無任何音效，鄒序輝目光都一直注視珠寶等情（詳上開卷二
    九頁）。是依當時告訴人銀樓監視設備，並未有錄音裝置，
    被告當時係因臺南市金銀珠寶公會函文，有所爭執，其雖有
    開口，然尚難因被告當時嘴巴有動作，即遽認被告所說言詞
    ，為侮辱他人「幹你娘」三字經。
  (五)至被告於九十二年十一月廿五日檢察事務官詢問時所製作詢
    問筆錄，因無錄音可供比對，並無證據能力，已如前述。依
    刑事訴訟法第一百五十五條第二項規定，該筆錄尚不得作為
    判斷依據。綜上所述，公訴意旨所提證據資料，尚不足以說
　　服本院形成被告有罪確信。依上說明，被告應為無罪判決諭
    知，以昭公允。
五、原判決以被告犯罪，尚屬不能證明，因而為被告無罪諭知。
    本院經核，原判決認事用法，均無違誤。檢察官循告訴人請
    求上訴意旨謂：原判決僅以證人薛安淇、薛楓齡及洪慧藍等
　  人證述略有出入，即對被告為無罪判決，無視被告於檢事官
    前曾坦承犯行及告訴人指訴，遽為被告無罪諭知，尚有不當
    云云。然查，本件原判決已就證人薛安淇、薛楓齡及洪慧藍
    等人證詞，何以不足採，論述甚詳。並說明雖筆錄記載被告
    於檢事官前曾坦承犯行，但經調查結果，並無該日筆錄記載
    錄音可供核對，故該筆錄記載尚無證據能力，而不得作為法
    院判斷基礎。原判決對檢察官上訴意旨所指各情，已詳為論
    述，檢察官上訴意旨，仍執陳詞，指摘原判決不當，依上所
    述，為無理由，應予駁回。
據上論斷，應依刑事訴訟法第三百六十八條，判決如主文。
本案經檢察官徐松奎到庭執行職務。
中　　華　　民　　國　　96　　年　　5　　月　　17 　日
                  刑事第六庭    審判長法　官  蔡崇義
                                      法　官  杭起鶴
                                      法　官  董武全
以上正本證明與原本無異。
不得上訴。
　　　　　　　　　　　　　　　　　　　書記官  許美惠
中　　華　　民　　國　　96　　年　　5　　月　　17 　日
